臺灣桃園地方法院刑事判決　　　　　　 95年度簡上字第370號
上　訴　人
即　被　告　甲○○
　　　　　　　　　　　4號
上列上訴人即被告因重利案件，不服本院桃園簡易庭95年度桃簡
字第1399號，中華民國95年6 月9日第一審簡易判決（起訴案號
：臺灣桃園地方法院檢察署95年度偵字第562 號）提起上訴，本
 院判決如下︰
    主  文
上訴駁回。
    事  實
一、甲○○經友人介紹認識乙○○後，得知乙○○急需款項週轉
    ，竟乘乙○○急需資金週轉之際，基於重利之概括犯意，先
    於93年12月20日，在桃園縣中壢市特易購賣場內，貸予乙○
    ○新臺幣（下同）50,000元，除要求乙○○簽發票號CH2457
    74號、到期日94年1 月10日、面額150,000 元之本票1 紙交
    付，以供債權擔保外，雙方約定清償日為94年1 月10日，並
    由甲○○從借款中扣除全部利息10,000元後（即月息30分）
    ，始將餘款40,000元交付予乙○○，以此方式取得與原本顯
    不相當之利息，嗣因乙○○仍需用款項，乃向甲○○再商借
    款項，甲○○旋即承前重利之犯意，於93年12月28日，在桃
    園縣桃園市火車站附近，乘乙○○仍急迫需用錢之際，繼續
    貸予30,000元，且除要求乙○○簽發票號CH360536號、到期
    日94年1 月6 日、面額60,000元之本票1 紙交付，以供債權
    擔保外，雙方約定每10天為1 期，清償日為94年1 月6 日，
    並由甲○○從借款中扣除全部利息6,000 元後（即月息60分
    ），始將餘款24,000元交付予乙○○，以此方式取得與原本
    顯不相當之利息。嗣前揭借款期限屆至，乙○○遲遲未能償
    還全部借款，甲○○乃與乙○○於94年8 月間協商還款事宜
    ，雙方同意由乙○○支付60,000元作為清償尚積欠之本金及
    遲延還款所累積之利息費用，並由乙○○自94年9 月5 日起
    ，以每10天為1 期，每期給付6,000 元利息予甲○○（即月
    息30分），直至清償全部欠款為止。嗣於94年12月16日，乙
    ○○因無能力再清償任何款項，乃報警處理，警員旋即在乙
    ○○位於桃園縣平鎮市○○路21巷2 弄5 號住處查獲前來收
    取利息之甲○○，並在甲○○身上扣得其所有且供本案犯罪
    所用之帳冊2 本及因犯罪所得之物即乙○○簽發之上述本票
    2 紙。
二、案經桃園縣政府警察局移送臺灣桃園地方法院檢察署檢察官
    偵查後聲請簡易判決處刑。
    理  由
一、訊據上訴人即被告甲○○固不否認有於前開時、地，借款予
    證人乙○○等情不諱，惟矢口否認有何重利之犯行，辯稱：
    伊2次借予證人乙○○的款項確實為50,000元，30,000 元，
    但無證人乙○○所稱預扣利息各10,000元、6,000 元之情形
    ，另伊與證人乙○○約定之借款利息僅為月息2 分半，並無
    重利之犯行云云。經查：
  (一)上開犯罪事實，業經證人乙○○於本院審理中證述明確（見
    本院95年12月21日審判筆錄、95年偵字第562 號偵查卷第74
    頁以下），並有票號CH245774號、到期日94年1 月10日、面
    額150,000 元，票號CH360536號、到期日94年1 月6 日、面
    額60,000元之本票各1 紙、借據2 份及帳冊2 本在卷可稽。
  (二)雖被告辯稱：伊2次借予證人乙○○的款項確實為50,000 元
   ，30,000元，但無證人乙○○所稱預扣利息各10,000元、6,0
    00元之情形，另伊與證人乙○○約定之借款利息僅為月息2
    分半，並無重利之犯行云云。惟依被告於警詢中先供稱：乙
    ○○向伊借過2 次錢，第1 次是在93年12月20日借款150,00
    0 元、第2 次在93年12月28日借款60,000元，共計210,000
    元，伊向乙○○收取月息2 分半之利息等語（見95年偵字第
    562 號偵查卷第12頁）；於偵查中則改稱：乙○○在93年12
    月20日向伊借款50,000元，一天還1,000 元，分60天攤還。
    本票是乙○○簽發給伊的，伊因為擔心到期乙○○無法清償
    借款，委託財物公司討債時，財物公司會要求一半款項，伊
    會有損失，所以才會要求乙○○簽150,000 元本票。另乙○
    ○於93年12月28日又向伊借款60,000元，月息2 分半，1 個
    月利息750 元，但她也都沒有還錢等語（同前偵查卷第87頁
    以下），是依被告前後之供述，可知被告為警查獲本案時，
    先向警員供稱證人乙○○前後2 次向被告各借款21,000元、
    60,000元，嗣檢察官於偵查中再就相關案情詢問被告，被告
    始改稱證人乙○○確實係於前揭時、地各向其借款50,000元
    、30,000元之情甚明，顯見被告前後辯解，並不一致，被告
    前開所為之辯解，是否屬實，已非無疑。反觀，證人乙○○
    於本院審理中證稱：伊於93年11月間經朋友介紹而向被告借
    錢，雙方並於93年12月20日相約在桃園縣中壢市特易購見面
    ，見面後伊向被告借款50,000元，並簽發1 張面額150,000
    元本票給被告，伊當時只有拿到40,000元現金，另外10,000
    元是預扣利息，且要在94年1 月10日之前清償被告50,000元
    ，之後伊還了30,000元後，就無法再清償借款。另於93年12
    月28日在桃園縣桃園市火車站附近，再向被告借了30,000元
    ，10天為1 期，雙方約定借款10,000元收2,000 元的利息，
    被告也是預先扣除利息後只給伊24,000元現金，並另要求伊
    簽發面額60,000元的本票，這次伊只清償20,000元。94年8
    月底，伊答應被告尚積欠之本金及貼給利息，共計要償還被
    告60,000元，而伊自94年9 月5 日起，每10天為1期 給被告
    6,000 元利息等語（見本院95年12月21日審判筆錄、同前偵
    查卷第74頁以下），前後一致，並無歧異，且證人乙○○與
    被告間，除本案借款糾紛外，並無恩怨、仇恨關係，此為被
    告所不爭執，證人乙○○實無虛妄陳述，故意誣陷被告之必
    要，況經本院再詳細檢視卷附證人乙○○所簽立之本票與借
    據內容，及被告所書立之收款帳冊內確實記載有9 ／12收6,
    000 元、9 ／15收6,000 元、9 ／28收6,000 元‧‧‧等情
    ，均與證人乙○○前揭所述情節相符合，更徵證人乙○○之
    證述應屬實情。被告上開辯解，顯不足採信。是被告確實有
    於前開時、地，趁證人乙○○處於經濟上急迫之際，貸予乙
    ○○金錢，而取得與原本顯不相當利息之情事，甚為明確。
二、查被告行為後，刑法於94年2 月2 日公布，於95年7 月1 日
    施行，其中修正第2 條、第33條、第41條、第56條規定。按
    行為後法律有變更者，適用行為時之法律，但行為後之法律
    有利於行為人者，適用最有利於行為人之法律，現行刑法第
    2 條第1 項訂有明文。此條規定乃與刑法第1 條罪刑法定主
    義契合，而貫徹法律禁止溯及既往原則，係規範行為後法律
    變更所生新舊法律比較適用之準據法，是刑法第2 條本身雖
    經修正，但刑法第2 條既屬適用法律之準據法，本身尚無比
    較新舊法之問題，應一律適用裁判時之現行刑法第2 條規定
    以決定適用之刑罰法律，合先敘明。查：(1)修正前刑法第33
    條第5款 規定「罰金：1 元以上。」，與修正後刑法第33條
    第5 款規定「罰金：新臺幣1,000 元以上，以百元計算之。
    」不同；另95年6 月14日修正公布刑法施行法第1 條之1 ：
    「中華民國94年1 月7 日刑法修正施行後，刑法分則編所定
    罰金之貨幣單位為新臺幣。94年1 月7 日刑法修正時，刑法
    分則編未修正之條文定有罰金者，自94年1 月7 日刑法修正
    施行後，就其所定數額提高為30倍。但72年6 月26日至94年
    1 月7日 新增或修正之條文，就其所定數額提高為3 倍」。
    現行刑法中，有關於罰金刑之計算單位及處罰之規定已有修
    正，自屬法律變更。(2)刑法第56條連續犯之規定業於94年1
    月7 日修正刪除，並於95年7 月1 日施行。是於新法修正施
    行後，被告之數犯罪行為，即須分論併罰。此刪除雖非犯罪
    構成要件之變更，但顯已影響行為人刑罰之法律效果，比較
    新、舊法結果，自應以被告行為時之法律即舊法論以連續犯
    對被告較為有利。(3)刑法第41條第1 項前段關於易科罰金折
    算標準部分：修正前刑法第41條第1 項前段規定：「犯最重
    本刑為5年 以下有期徒刑之刑之罪，而受6 月以下有期徒刑
    或拘役之宣告，因身體、教育、職業、家庭之關係或其他正
    當事由，執行顯有困難者，得以1 元以上3 元以下折算1 日
    ，易科罰金。」；又被告行為時之易科罰金折算標準，修正
    前罰金罰鍰提高標準條例第2 條前段（現已刪除）規定，就
    其原定數額提高為100 倍折算1 日，因此被告行為時之易科
    罰金折算標準，應以銀元300 元折算1 日，經折算為新臺幣
    後，應以新臺幣900 元折算1 日。惟修正後刑法第41條第1
    項前段則規定：「犯最重本刑為5 年以下有期徒刑之刑之罪
    ，而受6 月以下有期徒刑或拘役之宣告者，得以新臺幣1,
    000 元、2,000 元、3,000 元折算1 日，易科罰金。」，比
    較修正前後之易科罰金折算標準，仍以95年7 月1 日修正公
    布施行前之規定，較有利於被告。故核被告所為，係犯刑法
    第344 條之重利罪。被告先後多次犯行，時間緊接，手法相
    同，且係犯構成要件相同之罪名，顯係基於概括犯意而為，
    應依修正前刑法第56條連續犯之規定以一罪論，並依法加重
    其刑。原審以被告犯罪可以認定，適用行為時刑法第56條、
    第344 條、第41條第1 項前段、第38條第1 項第2 款、第3
    款，罰金罰鍰提高標準條例第1 條前段、第2 條，逕以簡易
    判決判處被告有期徒刑3 月，如易科罰金，以300 元折算1
    日，另敘明扣案之帳冊2 本及本票2 紙，均為被告所有（其
    中本票已交付被告持有收執，亦屬被告所有之物），且俱供
    本件犯罪所用或因犯罪所得之物，予以宣告沒收，其認事用
    法，俱無違誤，量刑亦屬妥適。被告猶執前詞否認犯行，而
    提起上訴指摘原判決，並無理由，應予駁回。
三、又原審雖未及為新舊法之比較，惟依上開規定說明，本案適
    用修正前即行為時之刑法法律，並無不利於被告之情形，從
    而，原審適用修正前之法律，即無不合，自不得因未及為新
    舊法比較指為瑕疵，認其適用法律有誤，附此敘明。
據上論斷，應依刑事訴訟法第455 條之1 第1 項、第3 項、第36
8 條，判決如主文。
本案經檢察官何嘉仁到庭執行職務。
中    華    民    國    96     年    1    月      4    日
                              臺灣桃園地方法院刑事第七庭
                                  審判長法  官  江振義
                                        法  官  劉為丕
                                        法  官  賴淑美
以上正本證明與原本無異。
不得上訴。
                                        書記官  陳育君
中　　華　　民　　國　　96　　年　　1 　　月　　4 　　日
附論罪科刑依據之法條：
中華民國刑法第344條
(重利罪)
乘他人急迫、輕率或無經驗貸以金錢或其他物品，而取得與原本
顯不相當之重利者，處1年以下有期徒刑、拘役或科或併科1千元
以下罰金。
